【裁判字號】    99,交上易,42
【裁判日期】    990705
【裁判案由】    過失致死
【裁判全文】
臺灣高等法院高雄分院刑事判決        99年度交上易字第42號
上  訴  人  臺灣屏東地方法院檢察署檢察官
被      告  甲○○
上列上訴人因被告過失致死案件，不服臺灣屏東地方法院98年度
交訴字第28號中華民國98年12月31日第一審判決（起訴案號：臺
灣屏東地方法院檢察署98年度偵字第1762號），提起上訴，本院
判決如下：
    主  文
上訴駁回。
    理  由
一、公訴意旨略以：被告甲○○於民國97年6 月21日18時13分許
    ，駕駛車號2726—HK號自小客車沿屏東縣萬丹鄉○○路○段
    由南往北方向行駛於外側快車道上，行至該路段102 號前時
    ，本應注意車前狀況及兩車併行之間隔，並隨時採取必要之
    安全措施，且欲超越同一車道之前車時，須先鳴按喇叭二單
    響或變換燈光一次，並待前車減速靠邊或以手勢或亮右方向
    燈表示允讓後，後車始得超越；超越時並應顯示左方向燈及
    於前車左側保持半公尺以上之間隔，依當時之天候、路況及
    視距均良好，並無不能注意之情事，其竟先疏未注意其前方
    適有由陳其丁所駕駛之車號SB3 —191 號機車亦由南往北方
    向行駛於同一車道之外側，致未採取有助於交通安全之先鳴
    按喇叭二單響或變換燈光一次之必要措施，亦未待陳其丁表
    示允讓後，即貿然超越陳其丁所騎乘之機車，且於超越時，
    亦未注意保持兩車併行半公尺以上之間隔，致其所駕駛之自
    小客車於超車時，自小客車之右前車門把手上方部位與陳其
    丁所騎乘機車發生輕微擦撞，導致陳其丁所騎乘之機車因而
    失控，陳其丁遂摔倒受有頭部外傷並顱骨骨折及硬腦膜下出
    血之傷害，經送醫急救，仍於翌日（即22日）不治死亡，因
    認被告涉犯刑法第276 條第1 項之過失致死罪嫌云云。
二、按犯罪事實應依證據認定之，無證據不得認定犯罪事實，又
    不能證明被告犯罪者，應諭知無罪之判決，刑事訴訟法第15
    4 條第2 項、第301 條第1 項分別定有明文。而刑事訴訟法
    上所謂認定事實之證據，係指足以認定被告確有犯罪行為之
    積極證據而言，該項證據自須適合於被告犯罪事實之認定，
    始得採為斷罪資料，而事實之認定應憑證據，如未發現相當
    證據，或證據不足以證明，自不能以推測或擬制之方法，以
    為裁判之依據（最高法院29年上字第3105號判例、40年台上
    字第86號判例意旨參照）。又刑法上之過失犯，應以行為人
    對於構成犯罪之事實，按其情節應注意並能注意而不注意者
    ，始能成立，刑法第14條第1 項亦定有明文。若依當時情形
    ，結果之發生，乃事出突然，非其所能注意防範，即無過失
    之可言，縱有結果之發生，亦不能令負刑責（最高法院80年
    度台上字第4056號判決意旨參照）。
三、公訴意旨認被告犯刑法第276 條第1 項之過失致人於死罪，
    無非以屏東縣警察局道路交通事故初步分析研判表、道路交
    通事故現場圖、道路交通事故調查報告表（一）、（二）、
    車禍現場照片、台灣屏東地方法院檢察署檢察官相驗筆錄、
    檢驗報告書、相驗屍體證明書、安泰醫院診斷證明書告1 份
    及相驗屍體照片17張為其論據。惟訊據被告甲○○堅決否認
    有何過失致死犯行，並辯稱：我當時是開在外側快車道上，
    開到一半突然聽到碰撞的聲音，然後我就開到旁邊，看到有
    個人躺在地上，我不知道陳其丁機車如何撞到我的自小客車
    等語，經查：
（一）被告甲○○於97年6 月21日18時13分許，駕駛車號2726—
      HK號自小客車沿屏東縣萬丹鄉○○路○段由南往北方向行
      駛於外側快車道上，行至該路段102 號前時，與陳其丁所
      駕之車號SB3 —191 號機車發生輕微擦撞，陳其丁所騎乘
      之機車因而失控摔倒，致其受有頭部外傷並顱骨骨折及硬
      腦膜下出血之傷害，經送醫急救，仍於翌日（即22日）不
      治死亡之事實，此有道路交通事故現場圖、道路交通事故
      調查報告表（一）、（二）、車禍現場照片、台灣屏東地
      方法院檢察署檢察官相驗筆錄、檢驗報告書、相驗屍體證
      明書、安泰醫院診斷證明書告1 份及相驗屍體照片17張，
      是此部分事實，應可確認。
（二）本件被告所駕駛之車號2726—HK號自小客車右前方把手處
      上方約3 公分位置有1 處向後延伸黑色之明顯擦刮痕，而
      該擦痕之高度及顏色與死者所騎乘之機車左方把手高度及
      把手顏色亦屬相同，此有該2 車之照片2 幀在卷可稽（偵
      卷第33頁），足見案發之際，被告之車號2726—HK號自小
      客車與死者陳其丁所騎之車號SB3 —191 號機車，其2 車
      應呈併行狀態之事實，應堪認定。公訴意旨雖認被告於案
      發時所駕駛上開自小客車，並在未注意保持兩車併行半公
      尺之間隔下，欲超越同一車道之前車（陳其丁之機車）時
      ，因自小客車之右前車門把手上方部位與陳其丁所騎乘機
      車發生輕微擦撞，導致陳其丁所騎乘之機車因而失控倒地
      云云。惟被告所駕之車號2726—HK號自小客車，其於案發
      之際係在案發現場外側快車道由南向北直行，而死者陳其
      丁所騎之車號SB3 —191 號機車本應行駛在慢車道上，惟
      觀諸本件肇事現場圖機車之刮地痕起於快車道上而緊臨近
      快、慢車道分向線（白線）之事實，此有道路交通事故現
      場圖（偵卷15頁）可按，是被告於案發當時所駕之車號27
      26—HK號自小客車與陳其丁所騎之車號SB3 —191 號機車
      兩車案發前是否已行駛在「同一車道」上，已非無疑問，
      故公訴意旨認被告於案發當時欲超越同一車道之陳其丁機
      車時，因自小客車之右前車門把手上方部位與陳其丁所騎
      乘機車發生擦撞云云，則尚乏證據足資證明。況被告係於
      超車時未保持適當間隔而撞擊死者，則該擦痕理應位在右
      前車身或該車右側駕駛座之後照鏡處，然觀諸本件被告所
      駕駛之自小客車上之擦痕係起於右前方車門把手處上方約
      3 公分處之事實，此有現場車號2726—HK號自小客車擦刮
      痕照片在卷可按（偵卷49頁），而該車右前方後照鏡亦無
      任何機車車體擦撞之痕跡，故係被告案發當時是否因超越
      死者所騎乘之機車因而引起本件之擦撞肇事，亦已有疑義
      。
（三）又被告所駕駛自小客車上之擦痕，係起於右前方車門把手
      上方至右後車門前方3 分之1 處（即靠近右方B 柱部分）
      均係呈水平方向後延伸，而在3 分之1 處之後呈往略下方
      向後延伸之方向，直至右後方車門把手處（車輛C 柱部分
      ）至行李箱葉子板處，產生大幅角度向下之痕跡，總長達
      117.8 公分等情，有上開自小客車之車身照片在卷可參（
      偵卷30頁、31頁），然上開擦刮痕之狀態，亦僅能證明被
      告於案發當時之車速高於死者所騎乘機車速，然並無從排
      除二車於併行之際，死者機車突往左側傾倒，靠在被告自
      小客車上，因被告車輛持續向前行進而未致死者機車立即
      倒下，在一方以較高速度持續前進，另一方以逐漸失去動
      力之速度前進之相互作用而產生上開擦刮痕之結果。又公
      訴意旨雖以本件被告係超車不當而擦撞死者云云，然死者
      機車若遭被告之自小客車超車時自左方碰擊，則理應會立
      即產生向右方之反作用力而導致死者機車右偏倒下之結果
      ，當無機車持續靠在自小客車上而呈併行狀態，惟本件被
      告自小客車與死者機車擦撞後，其車號2726—HK號自小客
      車右側車門手把至行李箱葉子板處，有大幅角度向下之擦
      刮痕跡，且總長達117.8 公分，已如前述。復佐以死者陳
      其丁於案發送院急救時，經國軍高雄總醫院以抽血檢驗其
      血液中之酒精濃度為256.8mg/ dl ，換算呼氣酒精濃度測
      定值為1.28mg/l等情，有屏東縣警察局道路交通事故當事
      人酒精測定紀錄表1 紙在卷可參（偵卷23頁），是死者陳
      其丁之酒精濃度顯逾一般判斷已不能安全駕駛動力交通工
      具之數值甚高，呈現強度酩酊、意識混亂、步履蹣跚、語
      言不清、昏睡達迷醉程度之症狀，肇事率更達平常人之50
      倍以上，有中央警察大學交通學系暨交通管理研究所教授
      蔡中志所製作之酒精濃度與肇事率之關表及台灣台東地方
      法院檢察署法醫室所製作之呼出氣體內含酒精濃度與血液
      中酒精濃度呈現症狀關係表各1 紙可參（原審卷153 頁）
      ，參以上述死者機車在案發當時持續左靠於被告之自小客
      車車身，並無對擦撞之發生有何因應作為之反常狀態，足
      見死者陳其丁於案發時係應因酒精濃度過高而無法安全駕
      駛機車，以致騎車突向左偏倒靠倒向被告自小客車右側車
      身之事實，應可確認。另台灣省高屏澎區車輛行車事故鑑
      定委員會鑑定亦同此見解（97年8 月22日高屏澎鑑字第09
      76001908號；偵卷72至74頁），足見死者陳其丁當時因酒
      後濃度過高，以致行經案發地點因所騎之機車向左偏因而
      倒靠擦撞當時駕車在其外側快車道上順向直行之被告甲○
      ○，故自難認被告應負過失之責。
（四）本件依道路交通事故現場圖所示，死者機車係向右倒地在
      慢車道內，車頭部位距離邊線為1.4 公尺，車尾部分則距
      邊線1.8 公尺，而機車倒地之刮地痕係自外側車道開始，
      以略偏右向前方延伸至機車倒地處，總長為16.1公尺等情
      ，僅能得知被告之自小客車與死者機車接觸後在2 車分開
      之際，因機車與自小客車擦撞後產生之反作用力之下所造
      成之結果，尚無從為認定被告當時係因超車未保持安全間
      距因而致肇事，故公訴意旨認被告當時係欲超車而肇事，
      亦難僅憑上開道路交通事故現場圖及機車倒地之刮地痕，
      作為認定不利被告之依據。
（五）又按汽車駕駛人對於防止危險發生之相關交通法令之規定
      ，業已遵守，並盡相當之注意義務，以防止危險發生，始
      可信賴他人亦能遵守交通規則並盡同等注意義務，若因此
      而發生交通事故，始可以信賴原則為由，免除過失責任（
      最高法院84年度台上字第5360號判例參照）。公訴意旨雖
      以被告於擦撞之前既未看見死者所騎乘之機車，亦不知有
      超越死者機車等語，因認被告並未注意車前狀況云云。然
      若案發當時係死者機車行駛在被告自小客車右方前車門把
      手處，在雙方在併行時（無法證明被告自小客車與死者機
      車於案發前係處於同一車道），死者突向左倒之情形下發
      生擦撞，被告駕駛時因而未能在車前看見死者所騎之機車
      ，亦與常理並未不符。又按道路交通安全規則第94條第3
      項雖規定汽車行駛時，駕駛人應注意兩車併行之間隔，然
      本件被告係遵行在外側快車道內，此觀現場照片所示機車
      刮地痕起點係緊臨近快、慢車道分向線（白線）附近，業
      如前述，而被告既依規定行駛其順向之外側快車道上，基
      於信賴原則，自難對其科以過失之責。
（六）另證人吳蔚里雖證稱：「我沒看見車禍過程，我是聽到一
      對釣魚夫婦說有大貨車從內側快車道超車，轎車就閃到機
      車道而撞到機車云云（原審卷第73頁所附之警詢筆錄、原
      審卷116 頁）。然證人吳蔚里於警詢時已證稱：伊最先到
      達現場等語（原審卷第73頁所附警詢筆錄），是其既最先
      抵達現場，何以未目睹車禍過程，反而由其他後到之人轉
      述車禍過程？已不常理未盡相符。況證人吳蔚里所聽聞該
      釣魚夫婦轉述車禍發生之情形，亦僅屬傳聞證據，自難作
      為被告不利之認定。
（七）綜上所述，本件係被害人陳其丁騎乘機車時因酒醉而無法
      安全操控機車，突向左倒而造成車禍，而公訴人所舉之證
      據既無法證明被告於案發之際確有何疏未注意義務之過失
      行為。此外，復查無其他積極之證據，足資證明本件被告
      確有其他過失行為，揆諸首揭法條及判例意旨，自應為其
      無罪之諭知。
四、原審因而以不能證明被告甲○○犯過失致死罪，而為其無罪
    之諭知，核無違誤；檢察官上訴意旨，猶執前詞，指摘原判
    決不當，為無理由，應予駁回。
據上論斷，應依刑事訴訟法第368 條，判決如主文。
本案經檢察官陳建年到庭執行職務。
中    華    民    國    99    年    7     月    5     日
                  刑事第十庭    審判長法  官 邱永貴
                                      法  官 簡志瑩
                                      法  官 李政庭
以上正本證明與原本無異。
本判決不得上訴。
中    華    民    國    99    年    7     月    5     日
                                      書記官 周青玉

司法院資訊處製作；財團法人民間司法改革基金會備份。
